【裁判字號】    89,上,618
【裁判日期】    901016
【裁判案由】    損害賠償
【裁判全文】
臺灣高等法院民事判決  八十九年度上字第六一八號
    上  訴  人  基隆汽車客運股份有限公司
    法定代理人  呂良宗
    上  訴  人  乙○○
    上  訴  人  甲○○
右當事人間請求損害賠償事件，上訴人對於中華民國八十八年十二月十三日臺灣士林
地方法院八十七年度訴字第七七一號第一審判決提起上訴，本院判決如左：
    主      文
原判決關於命上訴人基隆汽車客運股份有限公司及乙○○連帶給付超過新台幣柒拾柒
萬貳仟零拾元及其利息部分，與該部分假執行之宣告，並訴訟費用之裁判均廢棄。
右廢棄部分，甲○○在第一審之訴及其假執行之聲請均駁回。
基隆汽車客運股份有限公司、乙○○，其餘之上訴駁回。
甲○○上訴駁回。
基隆汽車客運股份有限公司上訴部分，第一、二審訴訟費用由基隆汽車客運股份有限
公司、乙○○負連帶負擔十分之九，餘由甲○○負擔；甲○○上訴部分第二審訴訟費
用由甲○○負擔。
    事      實
甲、上訴人基隆汽車客運股份有限公司（下稱基隆客運公司）方面：
一、聲明：
  (一)原判決不利於上訴人基隆客運公司部分廢棄。
  (二)右廢棄部分，駁回上訴人甲○○在第一審之訴及假執行之聲請。
  (三)上訴人甲○○上訴駁回。
二、陳述：除與原判決記載相同者，茲引用之外，補稱：
  (一)醫藥費、掛號費、復健費部分：上訴人基隆客運公司係客運業，上訴人乙○○為
    僱用之司機，為強制汽車責任保險之被保險人，故上訴人甲○○因本件車禍受傷
    所支出之醫療費用，其中健保給付部分，不得請求賠償，此觀最高法院八十八年
    台上字第三五三號判決自明，縱依原審引用之六十八年台上字第四二號判例意旨
    ：兩者除有保險法第五三條關於代位行使之關係外，不生損益相抵問題。易言之
    ，如有代位行使關係者，即得為損益相抵，則依全民健康保險法第八二條代位請
    求之規定及強制汽車責任保險法第三十條規定，於該範圍內，加害人或被保險人
    之損害賠償責任，即因而解免，從而健保已給付部分，自不得求償。如甲○○所
    支出醫療費在健保範圍內，由健保局支付，健保給付範圍外之費用，非屬必要費
    用，不得請求，復健費如在全民健保給付範圍內，亦不得額外請求，至掛號費因
    非屬醫療費，不得列入計算。
  (二)減少勞動能力部分：上訴人甲○○並非終身喪失部分勞動能力，其僅一時不能工
    作，所受財產上之損害不得作為終身喪失或減少勞動能力之依據。又其既未能證
    明終身殘廢減少勞動能力，傷勢應已治癒，其目前游手好閒，係因自已不工作，
    故其請求終身殘廢減少勞動能力之損失，殊有未合。且上訴人甲○○因提不出證
    明其受傷前收入多少之憑單，故請求按基本工資新台幣（下同）一萬五千八百四
    十元計算，惟原審以其投保工資一萬九千二百元計算，超過其請求標準，顯有違
    誤。
  (三)精神慰撫金部分：按僱用人應負連帶責任者，不應以僱用人之資力為權衡之準繩
    ，而應以加害人之經濟情況為衡量之標準。茲加害人上訴人乙○○之經濟能力欠
    佳，過去當司機，每月三、四萬元，尚須養育子女，且上訴人甲○○之傷勢，業
    已治癒，顯非身亡之情形可比，至多僅為十萬元，故原審判賠五十萬元之慰撫金
    ，顯然過高。
  (四)過失相抵部分：因本件車禍，上訴人甲○○行走道路中央，未靠右邊行駛，顯然
    違規，縱司機上訴人乙○○靠左超車造成擦撞，上訴人甲○○亦與有過失，依法
    應有過失相抵之適用，依其情形，其過失比例應佔一半。
三、證據：除援用第一審所提證據外，補提最高法院八十八年度台上字第三五三號民
    事判決為證，並聲請鑑定勞動能力損失。
乙、上訴人甲○○方面：
一、聲明：
  (一)原判決不利於上訴人甲○○之部分廢棄。
  (二)右廢棄部分，上訴人基隆客運公司，乙○○應再連帶給付上訴人甲○○新台幣二
    百五十四萬九百三十三元整及自起訴狀繕本送達翌日，即民國（下同）八十七年
    三月六日起至清償日止，按年息百分之五計算之利息。
  (三)上訴人甲○○願供擔保，請准宣告假執行。
  (四)上訴人基隆客運公司上訴駁回。
二、陳述：除與原判決記載相同者，茲引用之外，補稱：
  (一)醫療費用部分：掛號費、醫藥費、復健費，均係上訴人乙○○業務過失行為所致
    ，基隆客運公司自應連帶負責。另上訴人基隆客運公司主張醫藥費係中央健保局
    支付，上訴人甲○○無權請求，然因系爭醫藥費請求乃係基於保險契約而生之保
    險給付，與侵權行為所生之賠償請求權，非出於同一原因，不生損益相抵問題，
    至上訴人基隆客運公司所主張之全民健康保險法第八十二條及強制汽車責任保險
    法第三十條，均未規定上訴人基隆客運公司得免除對上訴人甲○○負損害賠償責
    任之權利，自不足採。
  (二)勞動能力損失部分：上訴人甲○○之健保投保工資係一萬九千二百元，原審雖認
    定上訴人甲○○仍能從事輕便工作，並未完全喪失勞動能力，惟上訴人甲○○因
    視力重度衰退及上、下肢運動重度障礙，已完全喪失勞動能力，又年屆中年，無
    法找到所稱輕便工作，故上訴人甲○○出院後每月財產上損害，縱非投保工資一
    萬九千二百元，至少應係每月基本工資一萬五千八百四十元，非僅原審認定之三
    千三百六十元。查上訴人甲○○於民國（下同）四十二年七月七日出生，原可從
    事船員至滿六十歲，故自八十六年五月二十五日起至一百零二年七月六日止，共
    十七年，依霍夫曼計算損害金額共二百三十八萬二千九百十七元（15,840×12×
    11.0000000＝ 2,382,917）。若本件依勞工保險殘廢給付標準表計算損害額，則
    上訴人基隆客運公司應給付上訴人甲○○之賠償金額，遠超過上訴人請求之金額
    。
  (三)依勞工保險法第五十四條第一款規定，勞工非年滿六十歲者，僱主不得強制其退
    休，上訴人基隆客運公司辯稱勞工退休年齡為五十五歲，自不足採，且漁工之收
    入依法免稅，自無法提出報稅資料，上訴人基隆客運公司辯稱因無法提出綜合所
    得稅資料，故無法證明收入減少云云，亦不足取。
  (四)慰撫金部分：上訴人基隆客運公司雖主張加害人即上訴人乙○○經濟狀況欠佳，
    然慰撫金應純就被害人精神上所受痛苦程度認定，本不斟酌加害人之經濟能力，
    況上訴人甲○○請求賠償之對象係乙○○及其僱用人即上訴人基隆客運公司，上
    訴人基隆客運公司有雄厚資力，亦有汽車第三人強制險，其對上訴人甲○○賠償
    後，得請求保險公司理賠，其無損失之可言。
  (五)與有過失部分：依台灣省車輛行車事故覆議鑑定委員會交覆字第八六一七八五號
    函，其認「甲○○無肇事因素」，足證上訴人甲○○並無過失。前開覆函雖亦指
    出，上訴人甲○○所騎乘之機車「於未劃快慢車道路段未靠右行駛，有違規定」
    ，然加害人乙○○明知前方有上訴人騎車仍不特別注意，致使上訴人甲○○因而
    受傷，應構成「未必故意」，屬故意侵權行為，故上訴人甲○○並無與有過失之
    問題，縱上訴人甲○○未靠右行駛，惟非「助成系爭道路交通事故之發生」，應
    無過失之可言。從而，上訴人基隆客運公司主張，因上訴人甲○○違反道路交通
    安全規則，未靠右行駛，故與有過失應為二分之一云云，顯屬無據。
  (六)訴訟費用部分：本件過失責任為上訴人乙○○，上訴人基隆客運公司係其僱用人
    ，自應負擔全部訴訟費用。原審判決訴訟費用應由上訴人基隆客運公司連帶負擔
    四分之一，餘由上訴人甲○○負擔，自有未洽。
三、證據：除援用第一審所提證據外，補提(一)殘廢等級表影本乙份、(二)各殘廢等級喪
    失或減少勞動能力比率表影本乙份為證。
丙、上訴人乙○○：
    上訴人乙○○未於言詞辯論期日到庭，亦未提出任何書狀做何聲明或陳述。
丁、本院依職權調閱臺灣士林地方法院八十六年度交易字第一五九號刑事卷（內含本
    院八十七年度交上易字第三五五號卷、臺灣士林地方法院檢察署八十六年度偵字
    第五○二九號偵查卷、八十七年度執字第二一三九號執行卷）
    理      由
一、上訴人乙○○經合法通知，未於言詞辯論期日到場，核無民事訴訟法第三百八十
    六條各款所列情事，爰依上訴人甲○○之聲請為一造辯論判決。
二、上訴人甲○○於原審起訴主張：上訴人乙○○係受僱於上訴人基隆客運公司之司
    機，於八十六年四月一日二十一時四十五分許，駕駛車號ＦＩ─三一一號營業大
    客車執行職務，途經基金公路四十八公里處附近時，應注意而未注意於超車保持
    安全間隔，因而擦撞伊所騎乘之車號ＧＰＨ─七五八號機車，造成伊受有頭部外
    傷併蜘蛛膜下腔出血，並致左眼視神經病變（左眼視野緊縮，視覺激發電位振幅
    降低，右眼最佳矯正視力為零點七，左眼最佳矯正視力為零點四）之傷害。伊因
    傷受有相當於醫藥費五千四百九十元、掛號費一百元、復健費二千七百元之財產
    上損害，且因傷致勞動能力喪失，受有相當於十七年可得基本工資二百三十八萬
    二千九百一十七元之財產上損害，同時精神上亦受有極大痛苦，依法所為人與僱
    用人應連帶給付伊慰撫金一百萬元，爰依法請求法院判命上訴人基隆客運公司與
    乙○○連帶給付伊三百三十九萬一千二百零七元，及自起訴狀繕本送達翌日即八
    十七年三月六日起至清償日止，按法定利率計算利息之判決。（經原審判命上訴
    人基隆客運公司、乙○○應連帶給付上訴人甲○○八十五萬零二百七十四元及其
    法定遲延利息，並駁回其餘請求，上訴人基隆客運公司對其不利部分全部上訴，
    上訴人乙○○則未據聲明不服，惟上訴人基隆客運公司非基於個人原因上訴，其
    效力自及於上訴人乙○○）。
三、上訴人基隆客運公司則以：掛號費非屬醫藥費，甲○○不得將掛號費列入醫藥費
    請求伊賠償，另醫藥費其中部分係由中央健康保險局支付，其餘非屬必要費用，
    均不得請求伊賠償，至上訴人甲○○所主張之復健費若屬必要費用，當由中央健
    康保險局支付，亦無從請求伊給付。且上訴人甲○○仍得從事輕便工作，並未完
    全喪失勞動能力，其請求伊賠償相當於十七年可得基本工資二百三十八萬二千九
    百一十七元，於法無據，其亦未舉證證明其於遭上訴人乙○○撞傷後收入減少，
    確已有勞動能力減少之情事。再者，上訴人甲○○主張伊應連帶賠償其慰撫金一
    百萬元，顯屬過高，至多僅十萬元為適當，而事發時，上訴人甲○○騎乘機車行
    駛道路中央，並未靠右行駛，其對系爭道路交通事故之發生與有過失二分之一等
    語。上訴人乙○○於原審則以：伊未駕車撞及甲○○所騎乘之機車，而是上訴人
    甲○○所騎乘之機車擦撞伊所駕駛之營業大客車，致生系爭道路交通事故等語，
    資為抗辯。（經原審判決後僅於八十五萬零二百七十四元及其法定遲延利息範圍
    內准許之，並駁回其餘請求，上訴人甲○○則上訴請求判命上訴人基隆客運公司
    、乙○○應再連帶給付二百五十四萬九百三十三元及其法定遲延利息。）
四、上訴人甲○○主張上訴人乙○○係受僱於上訴人基隆客運公司之司機，於八十六
    年四月一日二十一時四十五分許，駕駛車號ＦＩ－三一一號營業大客車執行其職
    務，沿基金公路由基隆往金山方向行駛，途經該路四十八公里處，理應注意超越
    前車應與前車保持半公尺以上之間隔，而依當時天候晴、夜間有照明、路面乾燥
    、無缺陷之情形，並非不能注意，竟疏未注意，於該路段擬超越在前行駛由上訴
    人甲○○所騎車號ＧＰＨ－七五八號機車時，未保持安全間隔，致與該機車擦撞
    ，造成上訴人甲○○受有頭部外傷併蜘蛛膜下腔出血，並致左眼視神經病變（左
    眼視野緊縮，視覺激發電位振幅降低，右眼最佳矯正視力為零點七，左眼最佳矯
    正視力為零點四）之傷害等情，業據提出診斷證明書三紙（台灣士林地方法院檢
    察署八十六年度偵字第五二０九號偵查卷第一０頁、本院八十七年度交上易字第
    三五五號刑事卷第一九頁、本院卷第六五頁）、機車相片五禎（台灣士林地方法
    院八十六年度交易字第二八頁、第二九頁），並有卷附道路交通事故調查報告表
    （同上偵查卷第一二頁）、現場車況相片九禎（同上卷第一三頁、第一四頁）在
    卷佐證。且本件車禍經台灣省台北縣區車輛行車事故鑑定會鑑定結果雖認為：「
    甲○○駕重機車未靠右行駛」，有該會八十六年七月十六日八六北行字第一０一
    三號函附鑑定意見書足稽（前揭原審刑事卷第六至第八頁），惟經送台灣省車輛
    行車事故覆議鑑定委員會覆議結果為：「乙○○駕駛大客車超越前車未保持安全
    間隔，擦撞前車為肇事原因，甲○○無肇事因素，惟於未劃快慢車道路段未靠右
    行駛，有違規定」，此亦有該委員會八十七年二月二日交覆字第八六一七八五號
    函附覆議意見書（同上卷第三四頁、第三五頁）附卷可考。按超越時應顯示左方
    向燈，並於前車左側保持半公尺以上之間隔超過，行至安全距離後，再顯示右方
    向燈駛入原行路線，為道路交通安全規則第一百零一條第五款定有明文。查上訴
    人乙○○駕駛車號ＦＩ─三一一號營業大客車擬超越上訴人甲○○所騎乘之車號
    ＧＰＨ─七五八號機車時，應注意而未注意於該機車左側保持半公尺以上之安全
    間隔超過，因而擦撞車號ＧＰＨ─七五八號機車，顯已違反保護他人之道路交通
    安全規則第一百零一條第五款規定，是上訴人乙○○對系爭道路交通事故之發生
    有過失甚明，上訴人基隆客運公司對於上開事實亦不爭執（本院卷第三八頁）。
    而上訴人乙○○因本件車禍，經台灣士林地方法院及本院刑事庭審理明確，咸認
    上訴人確有上開過失，分別於八十七年五月二十六日以八十六年度交易字第一五
    九號、八十七年九月二日八十七年交上易字第三五五號判處上訴人乙○○有期徒
    刑陸月，如易科罰金，以佰元折算壹日及駁回上訴確定在案，此有上開刑事判
    決各乙份（本院卷第一六八頁至第一七三頁）在卷可考，並經本院調取該刑案全
    卷查證屬實，上訴人甲○○主張上開事實至堪認為真實。
五、按受僱人因執行職務，不法侵害他人之權利者，由僱用人與行為人連帶負損害賠
    償責任，為民法第一百八十八條第一項前段所明文規定。查本件上訴人乙○○係
    上訴人基隆客運公司之受僱人，其於執行所屬駕駛職務，不法侵害上訴人甲○○
    之權利，使之受傷等情，既為兩造所不爭執，依上開規定，立於僱用人地位之上
    訴人基隆客運公司，自應與行為人即上訴人乙○○負連帶賠償之責。
六、茲就上訴人甲○○請求賠償之金額分別審核如左：
  (一)醫藥費等部分：上訴人甲○○主張其因車禍受傷經送醫診治，受有醫藥費五千四
    百九十元、掛號費一百元，復健費二千七百元之財產上損害云云，雖提出馬偕醫
    院醫療單據十八紙（原審卷第三０頁至第三八頁）為證，惟按保險制度旨在保護
    被保險人，非為減輕損害事故加害人之責任。保險給付請求權之發生，係以定有
    支付保險費之保險契約為基礎，與因侵權行為所生之損害賠償請求權並非出於同
    一原因。後者之損害賠償請求權，殊不因受領前者之保險給付而喪失，兩者除有
    保險法第五十三條關於代位行使之關係外，不生損益相抵問題，固經本院著有六
    十八年台上字第四二號判例。惟該判例係針對保險法而為，旨在闡述保險人得代
    位行使被保險人對於加害人之損害賠償請求權時，被保險人即不得再向加害人請
    求損害賠償。尚難依該判例而謂除保險法第五十三條規定之情形外，縱保險法以
    外之法律有保險人得代位行使被保險人之權利之規定，被保險人於受領保險給付
    後，仍得向加害人請求損害賠償。次按依保險法第一百三十五條準用第一百零三
    條規定，傷害保險之保險人固不得代位行使被保險人對於加害人之損害賠償請求
    權，惟全民健康保險法第八十二條規定：「保險對象因汽車交通事故，經本保險
    提供醫療給付者，本保險之保險人得向強制汽車責任保險之保險人代位請求該項
    給付。」全民健康保險法為保險法之特別法，依特別法優於普通法之原則，全民
    健康保險法第八十二條應優先於保險法第一百三十五條、第一百零三條之規定而
    為適用。從而全民健康保險之被保險人因汽車交通事故，經全民健康保險提供醫
    療給付者，全民健康保險之保險人自得向強制汽車責任保險之保險人代位請求該
    項給付。而依強制汽車責任保險法第三十條規定，於該範圍內，加害人或強制汽
    車責任保險之被保險人之損害賠償責任即因而解免，全民健康保險被保險人對於
    加害人之損害賠償請求權亦因而喪失。查上訴人甲○○因參加全民健康保險而獲
    得醫療保險給付及上訴人基隆客運公司為專業運輸公司，此為兩造所不爭執，自
    屬真實，上訴人基隆客運公司自應依強制汽車責任保險第四條規定投保汽車責任
    保險，揆諸上開說明，被保險人即上訴人甲○○原得請求上訴人基隆客運給付之
    醫療費中已獲醫療保險給付部分之權利，已因全民健康保險法第八十二條之規定
    而移轉予保險人，上訴人甲○○自不得行使該權利，即無疑義。依上訴人甲○○
    所提上開十八紙醫療單據，加以分析如附表所示，應扣除全民健保給付部分計一
    萬六千零十七元。又上訴人甲○○所請求之醫療費用中，其中九百二十元如附表
    所示係證明書費用，非醫療所必須，自非上訴人乙○○不法之侵害致上訴人甲○
    ○之損失，上訴人甲○○自不得請求賠償。至上訴人甲○○主張掛號費一百元、
    復健費乙次一百五十元共十八次計二千七百元，業據提出長庚紀念醫院收據三紙
    （同上卷第三九頁至第四一頁）、濟仁醫院掛號費收據乙紙（同上卷第四二頁）
    為證，並為上訴人基隆客運公司所不爭執，堪認醫療所必須之費用，應准許之，
    從而上訴人甲○○此部分所得請求之費用共七千零四十元，計算方法如附表所示
    。
  (二)勞動能力損失部分：上訴人甲○○主張其因本件車禍致視力受傷，最佳視力右眼
    ０．七、左眼０．四，依殘廢等級及各殘廢等級喪失或減少勞動能力比率表所示
    ，應為四六．一四％，而上訴人甲○○之全民投保薪資額為一萬九千二百元，則
    其視力減退所生損害金額每年十萬六千三百零七元（19,200×12×0.4614＝106,
     307），又上訴人甲○○兩上肢均遺有運動障害，其殘廢等級均為六級，依上開
     比率表所示為七六．九０％，則此部分損害每年為十萬六千三百零七元（19,20
     0×12×79.60%＝ 177,178），上開二部分共計二十八萬三千四百八十五元，再
    依霍夫曼計算法計算，此部分勞動能力減少之損害金額為三百三十九萬六千二百
    四十八元（283,485×11.0000000＝3,396,248），上訴人甲○○此部分減縮請求
    二百三十八萬二千九百一十七元，應為法之所許云云，上訴人基隆客運公司則以
    前揭情詞置辯。經查上訴人甲○○受傷後，受有頭部外傷併蜘蛛膜下腔出血、並
    致左眼視神經病變（左眼視眼緊縮，視覺激發電位振幅降低、右眼最佳矯正視力
    為０．七，左眼最佳矯正視力為０．四），此有馬偕紀念醫院八十七年七月三日
    診字第一七一九０號診斷證明書（前揭本院刑事卷第一九頁）乙份附卷足稽，又
    行政院勞工委員會八十八年八月十七日台八十八勞動二字第００三七一二八號函
    附基本工資之制定與調整經過表（見原審卷第九九頁、第一００頁）所示，上訴
    人甲○○車禍受傷時之基本工資為一萬五千八百四十元，又因其係四十二年七月
    七日出生，可工作至滿六十歲止，自八十六年五月二十五日出院之翌日起至一百
    零二年七月六日滿六十歲止，共十六年又四十二日，約為十六點一二年。次查身
    體或建康受侵害，而減少勞動能力者，其殘存之勞動能力，並不以現有之收入為
    準，因現有收入每因特殊因素之存在而與實際所餘勞動能力不能相符，現有收入
    高者，一但喪失其職位，未必能自他處獲得同一待遇，故所謂殘存勞動能力，應
    以其能力在通常情形下可能取得之收入為標準，則本件計算上訴人甲○○勞動能
    力之損失，自以前揭基本工資一萬五千八百四十元為當。又勞工保險條例第五十
    三條所附之各級殘廢等級表係規範被保險勞工因受傷或疾病致身體遺存障害之殘
    廢給付之標準，並非計算減少勞動能力百分比之計算表，上訴人甲○○依勞工保
    險條例第五十三條所附之殘廢等級表，主張其減少勞動能力七六．九０％及四六
    ．一四％即非適當。再者，原審曾囑託馬偕紀念醫院鑑定上訴人甲○○喪失勞動
    能力百分之幾，經該院鑑定後函覆：「病患甲○○先生目前左上肢及左下肢輕微
    乏力，可從事輕便之工作，唯病患主訴其為船員，其症狀確已不適再從事船員之
    粗重工作，至喪失勞動能力百分之幾，實難做一明確界定」，此有該院八十八年
    五月二十五日馬偕醫外字第八七一八二九－一號函（同上卷第七三頁）。上訴人
    甲○○依上所述，尚有十六年又四十二日之勞動年齡，其受傷時基本工資為一萬
    五千三百六十元，依霍夫曼計算法扣除中間利息，上訴人甲○○喪失勞動能力以
    減少百分之二十為允當，則其損害為四十五萬七千九百九十八元（15,840×12×
    11.00000000＋15,840×12×0.12×(12.00000000－00.00000000)＝2,289,989；
    2,289,989×20%＝457,998），上訴人甲○○為上開數額之請求，即應准許，逾
    此部分之請求，尚非有據，自不應准許。
  (三)精神慰撫金部分：上訴人甲○○主張其因系爭道路交通事故發生受傷，致勞動能
    力減少，受有精神上極大痛苦，衡諸常情應屬事實。上訴人甲○○為四十六歲之
    人，本以擔任船員為業，因系爭道路交通事故發生受有頭部外傷併蜘蛛膜下腔出
    血，並致左眼視神經病變（左眼視野緊縮，視覺激發電位振幅降低，右眼最佳矯
    正視力為零點七，左眼最佳矯正視力為零點四）之傷害，經治療迄今仍有「頭部
    外傷併左側偏癱」症狀，此有長庚紀念醫院八十八年十月二十日診斷證明書（同
    上卷第一三九頁）乙份在卷佐證，上訴人甲○○已無法從事船員工作，且無任何
    財產，家境清寒，以及上訴人乙○○為高中肄業，月薪三萬元等情，本院斟酌兩
    造身分地位、經濟狀況、所受痛苦之程度，認以賠償上訴人甲○○五十萬元之精
    神慰撫金為相當。
七、按機器腳踏車在未劃分快慢車道之道路應靠右行駛，為道路交通安全規則第九十
    九條第一項第一款所明定。本件道路交通事故發生地點本屬「未劃分快慢車道之
    道路」，其道路寬度為三點一五公尺，而現場所留刮地痕起點位置距離路邊竟達
    一點五五公尺（以上參見同上道路交通事故調查報告表所載），可知系爭道路交
    通事故發生時，上訴人甲○○所騎乘之車號ＧＰＨ─七五八號機車行駛於道路中
    央附近而未「靠右行駛」，此亦經台灣省汽車肇事覆議鑑定委員會覆議結果無訛
    （見前揭原審刑事卷第三五頁背面），其有違反道路交通安全規則第九十九條第
    一項第一款規定，更有助成系爭道路交通事故之發生，乃與有過失，並依其過失
    程度，認其應負五分之一之責任為適當。
八、綜上所述，上訴人乙○○應賠償之損害計醫藥費等七千零四十元、勞動能力損失
    四十五萬七千九百九十八元、精神慰撫金五十萬元共九十六萬五千零三十八元，
    依過失相抵原則，減輕五分之一責任計七十七萬二千零三十元，上訴人甲○○依
    民法第一百八十八條僱佣之法律關係，請求在上開範圍及自起訴狀繕本送達翌日
    （八十七年三月六日）起至清償日止之法定遲延利息，為有理由，應予准許，逾
    此所為請求，為無理由，應予駁回。乃原審判命上訴人乙○○、基隆客運公司連
    帶給付超過上開本息，即有未洽，上訴人基隆客運公司、乙○○指摘原判決不當
    ，自有理由，爰由本院將原判決此部分予以廢棄，改判如主文第一項所示，駁回
    甲○○於第一審之訴及假執行之聲請。於上開金額範圍內原判決並無不當，上訴
    人基隆客運公司乙○○、甲○○，求予廢棄改判為無理由，應駁回其上訴。
九、兩造其餘攻擊防禦方法、未經援用之證據，上訴人基隆客運公司聲請再次鑑定勞
    動能力損失，經核與本院前述認定結果無礙，爰不一一論究，附此明。
十、據上論結，本件上訴人基隆客運公司、乙○○上訴一部有理由，一部無理由，上
    訴人甲○○之上訴為無理由，依民事訴訟法第三百八十五條第一項前段、第四百
    五十條、第四百四十九條第一項、第七十九條但書、第七十八條，判決如主文。
中      華      民      國    九十      年      十      月     十六     日
                                臺灣高等法院民事第十七庭
                                    審判長法  官  鄭  雅  萍
                                          法  官  呂  太  郎
                                          法  官  許  文  章
右正本係照原本作成。
如不服本判決，應於收受送達後二十日內向本院提出上訴書狀，其未表明上訴理由者
，應於提出上訴後二十日內向本院補提理由書狀（均須按他造當事人之人數附繕本）
上訴時應提出委任律師或具有律師資格之人之委任狀；委任有律師資格者，另應附具
律師及格證書及釋明委任人與受任人有民事訴訟法第四百六十六條之一第一項但書或
第二項（詳附註）所定關係之釋明文書影本。
中      華      民      國    九十      年      十      月    二十三    日
                                          書記官  陳  明  俐
附註：
民事訴訟法第四百六十六條之一（第一項、第二項）：
對於第二審判決上訴，上訴人應委任律師為訴訟代理人。但上訴人或其法定代理人具
有律師資格者，不在此限。
上訴人之配偶、三親等內之血親、二親等內之姻親，或上訴人為法人、中央或地方機
關時，其所屬專任人員具有律師資格並經法院認為適當者，亦得為第三審訴訟代理人
。


司法院資訊處製作；財團法人民間司法改革基金會備份。
